【裁判字號】    89,台上,1234
【裁判日期】    890526
【裁判案由】    損害賠償
【裁判全文】
最高法院民事判決                              八十九年度台上字第一二三四號
    上  訴  人  甲○○
    被 上訴 人  台灣省新竹農田水利會
    法定代理人  黃炳煌
    訴訟代理人  鄭洋一律師
右當事人間請求損害賠償事件，上訴人對於中華民國八十八年四月六日台灣高等法院
第二審判決（八十七年度上字第一六一二號），提起上訴，本院判決如左：
    主  文
原判決關於駁回上訴人之上訴，及該訴訟費用部分廢棄，發回台灣高等法院。
    理  由
本件上訴人主張：被上訴人於民國七十七年間組成「台灣省新竹農田水利會輔助員工
購建住宅委員會」（下稱輔建會），將其所有坐落新竹市○○段第三八一、四六七、
四七三、四七四地號（嗣經合併為同段第三八一地號）土地撥售予包括伊在內之四十
二位員工集體興建住宅，並由伊出具「台灣省新竹農田水利會輔助員工購建住宅同意
書」（下稱同意書），無償委任其統一辦理土地規劃、設計、招標、施工、監工、驗
收暨向銀行貸款等事宜。詎開工未久，即發現被上訴人所委託之許有輝建築師設計有
誤，並未指定建築線，而越界建築占用計劃道路、國有土地、畸零保留地，經新竹市
政府命其拆除越界及辦理建造執照變更設計，仍不遵行，尤繼續施工達十個月之久，
直至八十年三月十六日始停工迄今，惟因建造執照已逾期作廢，且因八十五年四月一
日實施容積率，而僅能興建三、一一四平方公尺，無法達成原規劃設計之五、九九六
‧九四平方公尺，致每位員工平均減少二○‧八七坪，並給付不能，依民法第二百二
十四條之規定，被上訴人自應就許有輝建築師及受其委任負責營繕工程之富島營造有
限公司（下稱富島公司）之重大過失負同一損害賠償責任，爰以書狀繕本之送達解除
兩造間之委任契約，並得依民法第二百二十六條第一項之規定，請求被上訴人返還伊
已繳交之新台幣（下同）二百四十六萬零一百九十元等情，求為命被上訴人如數給付
及加付法定遲延利息之判決（原審共同上訴人姜良謙及呂建成請求部分，經原審判決
彼等敗訴後，未據其聲明不服，而告確定）。
被上訴人則以：上訴人係與輔建會訂立契約，其以伊為被告而起訴，當事人即不適格
，且該契約亦非委任契約，而係買賣契約。縱認兩造間有委任之契約關係存在，因建
物之所有權移轉及交付，並未約定履行期限，伊仍可重新申請建造執照再行復工，且
未來規劃之坪數縱有減少，亦屬輔建會約定之權限，故伊無違約致給付不能情事。況
輔建工程無法變更設計予以復工，而拖延迄今，亦非可歸責於伊等語，資為抗辯。
原審維持第一審就上訴人部分所為敗訴判決，駁回其上訴，係以：按在給付之訴，祇
須主張自己為給付請求權者，對其所主張之義務者提起，即為當事人適格。上訴人主
張兩造間訂有無償委任契約，因可歸責於被上訴人之事由而給付不能，乃依法解除契
約，請求被上訴人回復原狀及賠償損害，依上說明，其當事人適格即無欠缺，被上訴
人關於當事人不適格一節之抗辯，為不可採。經查輔建會係依據輔建會設置要點而設
立，並由被上訴人之法定代理人黃炳煌任輔建會主任委員，而輔建會設置要點則係依
被上訴人為輔助其員工購建住宅，以安定生活、提高工作效率，所訂定之「台灣省新
竹農田水利會輔助員工購建住宅要點」第七點規定而訂定，參以輔建會成立後，有關
輔建事務，如委託營造商負責營繕工程之契約書，係由被上訴人與富島公司簽訂，富
島公司應繳交之履約保證金對象為被上訴人，且建築起造人及因工程糾葛而提起之訴
願，均為被上訴人之名義，有工程契約書及其附件即履約保證金保證書、建造執照、
訴願書及訴願決定書等件可稽，堪認輔建會係被上訴人為輔助員工興建住宅而設立之
內部單位。而由被上訴人之法定代理人黃炳煌在富島公司請求被上訴人參加輔建員工
給付工程款事件中所為之證言，輔建會並非非法人團體，縱為非法人團體，亦無實體
上之權利義務能力，是兩造為輔建事務之權利義務當事人，應無疑義。被上訴人抗辯
本件權利義務之當事人應為上訴人與輔建會云云，亦不足採。惟按委任關係重在勞務
之給付，非如買賣關係重在財產權之移轉。觀之上訴人所簽訂之同意書前言及第一、
二、三、四條約定內容，有關輔建工程悉由被上訴人負責，上訴人並無置啄之餘地，
且所約定者全屬財產權之移轉問題，而無任何有關勞務給付之約定，足見契約當事人
之意思重在財產權之移轉，依照上開說明，兩造間之契約應屬買賣甚明。至於被上訴
人與許有輝建築師、富島公司分別簽訂之委託契約書、工程契約書、銀行開具之履約
保證金保證書、被上訴人請求交付履約保證金及富島公司表示終止契約之函件、黃炳
煌記載富島公司已繳交履約保證金之另案辯護狀等件，均係被上訴人與許有輝建築師
、富島公司或台灣中小企業銀行間之契約關係，而原審依職權適用法律，不受被上訴
人法律顧問意見之拘束，且被上訴人告知參加輔建之員工應負擔鷹架拆除費用之函文
，亦未提及該費用之給付義務係基於委任關係而來，是上開文書及被上訴人法律顧問
鄭洋一律師之覆函與被上訴人通知負擔鷹架拆除費用之函，尚難作為兩造間有委任關
係之認定依據。又被上訴人與新竹市政府間之往返公文及訴願書、訴願決定書，僅得
證明被上訴人興建輔建住宅，亦難據以推論被上訴人之興建係受上訴人委任。復本件
輔建工程係於七十九年四月二十七日開工，同年八月十日被上訴人移轉土地所有權予
上訴人，為上訴人所主張，且有富島公司函及土地登記簿謄本可憑，足見本件係由被
上訴人以其所有土地興建住宅，售予其員工，並非上訴人所謂係其委託被上訴人在上
訴人土地上建築房屋。綜上所述，兩造間簽訂之契約應為房地買賣契約，上訴人主張
係委任契約，即不可採。從而，上訴人本於委任關係，請求被上訴人返還其所繳納之
款項及賠償損害計二百四十六萬零一百九十元及其法定遲延利息，洵屬無據，不應准
許等詞，為其判斷之基礎。
惟查台灣省新竹農田水利會輔助員工購建住宅要點第九點，規定輔建住宅所需建築基
地，俟開工後辦理土地所有權過戶手續（見一審卷八八、八九頁），而申請建造執照
，應備具土地權利證明文件，建築法第三十條定有明文，是以上開要點第九點並規定
地價以一次繳清後，由被上訴人出具土地使用同意證明書先行建造，似可認參與輔建
之員工在其繳清地價之土地上建築輔建住宅，但因斯時土地尚未辦理所有權移轉登記
，始由被上訴人出具土地使用同意證明書，俾其先行建造。因此，上開要點規定，是
否不能作為上訴人所主張在自己土地上建築之認定依據，殊非無疑。倘上訴人上開主
張為可採，興建輔建住宅之費用，又係參與輔建之員工直接存入銀行專戶，而以專戶
專款支付，似為被上訴人所不爭（見一審卷二五二頁背面），則輔建住宅是否上訴人
委任被上訴人興建，即有再推求之餘地。乃原審以前揭情詞，遽認兩造間之契約為買
賣契約，而駁回上訴人之上訴，自嫌速斷。上訴論旨，指摘原判決其敗訴部分為不當
，求予廢棄，非無理由。
據上論結，本件上訴為有理由。依民事訴訟法第四百七十七條第一項、第四百七十八
條第一項，判決如主文。
中      華      民      國    八十九    年      五      月    二十六    日
                              最高法院民事第一庭
                                  審判長法官  李  錦  豐
                                        法官  楊  鼎  章
                                        法官  王  茂  修
                                        法官  吳  麗  女
                                        法官  顏  南  全
      右正本證明與原本無異
                                              書  記  官
中      華      民      國    八十九    年      六      月     十二     日


司法院資訊處製作；財團法人民間司法改革基金會備份。
